臺灣高等法院花蓮分院刑事判決　　100年度選上更(一)字第5號
上　訴　人
即　被　告　饒瑞銅
選任辯護人　吳秋樵律師
　　　　　　簡燦賢律師
　　　　　　曾泰源律師
上列上訴人因違反公職人員選舉罷免法等案件，不服臺灣花蓮地
方法院99年度選訴字第5號中華民國99年6月29日第一審判決（起
訴案號：臺灣花蓮地方法院檢察署98年度選偵字第57號），提起
上訴，經最高法院第一次發回更審，本院判決如下：
    主  文
原判決關於饒瑞銅部分撤銷。
饒瑞銅共同犯公職人員選舉罷免法第九十九條第一項之交付賄賂
罪，處有期徒刑肆年。褫奪公權陸年。扣案用以預備交付之賄賂
新臺幣陸仟元與梁騰煥連帶沒收。
    犯 罪 事 實
一、饒瑞銅為第16屆花蓮縣鳳林鎮鎮長之1號候選人，梁騰煥（
    業經本院判處罪刑確定）為其國中同學，而張宗憲、陳其當
    、李天賜（業經原審法院判處罪刑確定在案）及林進農（業
    經本院判處罪刑確定）均為該次選舉有投票權之人。緣饒瑞
    銅為期順利當選，於民國98年11月28、29日間某日下午5、6
    時許，至梁騰煥位於花蓮縣鳳林鎮○○路37號之住處，交付
    現金新臺幣（下同）1萬元予梁騰煥，委託其賄賂10位鎮長
    選舉有投票權人、每人1千元，梁騰煥收受該筆款項並允諾
    之。兩人遂基於投票行賄之犯意聯絡，由梁騰煥於附表所示
    之時間、地點，對於有投票權人張宗憲、陳其當、李天賜、
    林進農交付如附表所示之賄賂，並明示或默示約定於投票當
    日投票圈選饒瑞銅。而張宗憲、陳其當、李天賜、林進農均
    明知梁騰煥所交付之款項係屬行賄買票之賄賂，仍均予以允
    諾並收受上揭賄賂。嗣警方依據檢舉報請臺灣花蓮地方法院
    檢察署檢察官指揮偵辦，傳喚梁騰煥、張宗憲、陳其當、李
    天賜到案說明，梁騰煥於偵查中自白並交出用以預備交付之
    賄賂6千元，而張宗憲、陳其當、李天賜亦均於偵查中自白
    並交出如附表編號（一）至（三）所示所收受之賄賂共3千
    元，因而查悉上情。
二、案經花蓮縣警察局移送臺灣花蓮地方法院檢察署檢察官偵查
    起訴。
    理  由
壹、證據能力部分：
一、被告及其辯護人於本院準備程序中對於同案被告梁騰煥於警
    詢時及偵查中之供述主張無證據能力，對於其餘供述及非供
    述證據均不爭執其證據能力（見本院更(一)卷第78頁背面），
二、茲就證據能力之有無敘述如下：
(一)同案被告梁騰煥於警詢之陳述無證據能力：
  1.按被告以外之人於審判外之言詞或書面陳述，除法律有規定
    者外，不得作為證據，刑事訴訟法第159條第1項定有明文，
    所謂「法律有規定者」，係指同法第159條之1至第159條之5
    及第206條、性侵害犯罪防治法第17條等規定。又我國刑事
    訴訟法基於證據裁判主義及證據能力之規定，得以作為認定
    犯罪事實之依據，以有證據能力之證據為限，惟證人所為陳
    述相異時，可提出該證人先前所為自我矛盾之陳述，用來減
    低其相異證言之證明力，此種作為彈劾證據使用之傳聞證據
    ，因非用於認定犯罪事實之基礎，不受傳聞法則之拘束。因
    此，被告以外之人於審判外之言詞或書面陳述，雖不得以之
    直接作為認定犯罪事實與否之證據，但非不得以之作為彈劾
    證據，用來爭執或減損被告、證人或鑑定人相異陳述之證明
    力（最高法院97年度台上字第1093號判決參照）。
  2.查同案被告梁騰煥於警詢中向司法警察所為陳述均係被告饒
    瑞銅以外之人於審判外之陳述，屬傳聞證據，復無刑事訴訟
    法第159條之1至第159條之5例外得作為證據之情形，故上開
    警詢時所為之陳述，並無證據能力，不得作為本案之證據，
    惟揆諸上開說明，本院仍得援引作為彈劾其他證據之證明力
    。
(二)同案被告梁騰煥於偵查中向檢察官所為陳述有證據能力：
  1.按詰問權係指訴訟上當事人有在審判中輪流盤問證人，發現
    真實，辨明供述證據真偽之權利，屬於人證調查證據程序之
    一環，與證據能力係指符合法律所規定之證據適格，而得為
    認定犯罪事實存在與否之證據資格，在性質上並不相同。檢
    察官為蒐集被告犯罪證據，訊問證人旨在確認被告嫌疑之有
    無及內容，與審判期日透過當事人之攻擊、防禦，調查證人
    以認定事實之性質及目的，尚屬有別。偵查中訊問證人，法
    無明文規定必須傳喚被告使之在場，此由刑事訴訟法第248
    條第1項前段僅規定：「如被告在場者，被告得親自詰問」
    ，可獲印證。該未經被告詰問之被告以外之人於偵查中向檢
    察官所為之陳述，依刑事訴訟法第159條之1第2項之規定，
    原則上屬於法律規定為有證據能力之傳聞證據，於例外顯有
    不可信之情況，始否定其得為證據（最高法院99年度台上字
    第8285號判決意旨參酌）。
  2.查同案被告梁騰煥於偵查中之陳述，固屬被告饒瑞銅以外之
    人於審判外之陳述，惟其於偵查時所為之證述，業經具結，
    亦查無其於偵訊時有遭受恐嚇等外力干擾之情事，可見依其
    陳述時之外在環境及情況，並無顯不可信之情形，則依上說
    明，其於檢察官偵查中所為證述應有證據能力，被告饒瑞銅
    之辯護人謂因未經交互詰問而無證據能力云云，自無可採。
(三)另按刑事訴訟法第159條第1項雖規定，被告以外之人於審判
    外之言詞或書面陳述，除法律有規定外，不得作為證據。惟
    同法第159條之5第1、2項已規定，經當事人於審判程序同意
    作為證據，法院審酌該言詞陳述或書面陳述作成時之情況，
    認為適當者，亦得為證據。當事人、代理人或辯護人於法院
    調查證據時，知有第159條第1項不得為證據之情形，而未於
    言詞辯論終結前聲明異議者，視為有前項之同意（指同條第
    1項之同意作為證據），此乃第159條第1項所容許，得作為
    證據之例外規定之一。被告饒瑞銅及其辯護人於本院準備程
    序中就檢察官所提出證明被告犯罪事實之證據方法，除前述
    (一)、(二)外，均不爭執其證據能力（本院更(一)卷第78頁背
    面），復未於本院言詞辯論終結前聲明異議，是本院審酌該
    證據作成時之情況，並無違法取證或證據力明顯偏低之情形
    ，以資為證據並無不當，是該等證據均應有證據能力，併此
    說明。
貳、實體方面：
一、被告饒瑞銅雖坦承其為第16屆花蓮縣鳳林鎮鎮長登記第1號
    候選人，而梁騰煥是其初中同學，兩人並無仇怨之事實不諱
    ，惟否認有何投票行賄之犯行，辯稱：伊未拿1萬元予梁騰
    煥幫伊買票，伊懷疑是對手的樁腳勾結梁騰煥陷害伊，而且
    伊在競選期間沒有跟梁騰煥拜票，只有在鳳林鎮長橋里羅姓
    府上辦喜事時有跟梁騰煥碰面打招呼，但喜事的日期忘記了
    ；在98年11月28日5、6時許伊係在兆豐農場拜票及大榮里參
    加喜宴，98年11月29日下午4、5時是在南平里拜票，均有不
    在場證明，並沒有去梁騰煥家；98年11月30日到長橋里拜票
    時雖有去梁騰煥家，但印象中他家門關著所以沒進去也見到
    人云云。
二、經查：
  (一)共犯之自白，雖不得作為有罪判決之唯一證據，仍應調查其
    他必要之證據，以察其是否與事實相符，然所稱補強證據，
    並非以證明犯罪構成要件之全部事實為必要，倘得以佐證該
    陳述之犯罪非屬虛構，能夠保障所陳事實之真實性，無論直
    接證據或間接證據，縱屬情況證據，仍已充分（最高法院96
    年度台上字第1626號判決意旨參照），合先敘明。
  (二)被告饒瑞銅上揭與同案被告梁騰煥共同為投票行賄之犯罪事
    實，業據證人證述如下：
    1.證人即同案被告梁騰煥於98年12月4日檢察官偵查時具結
      證稱：饒瑞銅在5、6天前坐車到我家，他拿1萬元，叫我
      盡量幫忙；我在警詢時說饒瑞銅拿1萬元要我幫他買票，
      是確實的，而且他有說1票1千元；其中1千元在2、3天前
      拿給張宗憲，要他幫忙投給饒瑞銅，另外有給李天賜、林
      進農、陳其當，我也有跟他們說要投給饒瑞銅等語（見98
      年度選他字第222號偵查卷〈下稱偵A卷〉第23至26頁），
      復於98年12月4日第2次檢察官偵查中具結證述：98年12月
      2日早上9時許，李天賜、林進農、陳其當在中長路6號玩
      牌，我拿1千元放在桌上，要他們支持1號鎮長，他們就拿
      去喝酒；同日下午，我先在李天賜家附近遇到李天賜，再
      拿1千元給他，叫他支持1號的鎮長，他跟我說好；之後我
      騎摩托車又遇到林進農，他騎腳踏車，我把他攔下來，拿
      1千元給他，要他支持1號鎮長候選人，他點頭，我就離開
      了等語（見偵A卷第33至35頁）。嗣於本院審理中復證述
      ：饒瑞銅曾開車至其住處，交其1萬元要其幫忙買票、請
      人喝酒，於98年12月2日上午其在李天賜店外喝酒，有拿1
      千元出來跟在場一起喝酒的人說「買酒請你們，你們選舉
      要選「1號」饒瑞銅，當時林進農也在場，而林進農雖然
      沒有說話，但朋友拜託都是肯的，不是太好的朋友也不太
      敢說，之後其離開李天賜店後，再先後遇到李天賜及林進
      農，另各交付1千元予李天賜及林進農等情綦詳，並就其
      於調查筆錄所稱「4天前饒瑞銅有到你家交給交你1萬元，
      要你幫他買10人的票，每票1千元」及「約4、5日某日晚
      間5、6點左右饒瑞銅到我家，他1個人下車，他拿出1萬元
      給我，要我幫他買票，他只有說1張票是1千元，其他詳情
      則沒有交待」等語，亦供承均屬實在等語在卷（詳本院上
      訴卷第153頁至第158頁）。
    2.證人即同案被告張宗憲於98年12月3日檢察官偵查中結證
      稱：98年12月1日早上，梁騰煥有到我工作的田，拿1千元
      給我，要我投票給饒瑞銅等語（見偵A卷第13至16頁）。
      核與證人A1於98年12月2日檢察官偵訊時結證稱：98年12
      月1日早上，我跟張宗憲在菜園搬菜，梁騰煥到菜園找張
      宗憲，拿現金1千元給張宗憲，說要支持1號饒瑞銅等語（
      見98年度選偵字第57號〈下簡稱偵C卷〉第10至11頁，置
      證物袋中）相符。
    3.證人即同案被告陳其當於98年12月4日檢察官偵訊中結證
      稱：當天我們在玩四色牌，梁騰煥經過那邊，他拿出1千
      元放到桌上，手比出1的手勢，說「鎮長」，然後就離開
      了，我認為梁騰煥的意思是要我們支持1號鎮長候選人，
      後來我們花了100元買飲料，在場的人都有喝等語（見偵A
      卷第62至64頁）。
    4.證人即同案被告李天賜於98年12月4日檢察官偵訊中結證
      稱：98年12月2日，我們在玩牌時，梁騰煥有來，並放1千
      元在桌上，用右手手指比出1，要我們支持鎮長候選人，
      這1千元大家用來一起喝酒；梁騰煥還有在其他地方給我
      錢，時間是前天下午2時許，在雜貨店出來轉角處，他給
      我1千元，也是要我支持1號鎮長候選人等語（見偵A卷第
      44至46頁）；於本院審理中亦具結證稱：前開偵查中所言
      實在，在店內梁騰煥交付1千元暗示說要支持饒瑞銅這件
      事是有的，當時林進農亦在場等情在卷（本院上訴卷第14
      7頁反頁至第149頁）。
  (三)上揭證人所證各節，互核大致相符，足認被告確於98年11月
    28日、29日某日間下午5、6時許（按依同案被告梁騰煥前揭
    所證述：饒瑞銅係於98年12月4日前5、6日至其住處等語，
    由此推算梁騰煥所指之時間應係98年11月28、29日間某日）
    至梁騰煥位於花蓮縣鳳林鎮○○路37號住處，交付1萬元賄
    款予梁騰煥，請其以每1千元之代價向有投票權人行賄，以
    投票支持饒瑞銅，而梁騰煥允諾後即基於與饒瑞銅共同投票
    行賄之犯意聯絡，陸續於附表各編號所示時地向張宗憲、陳
    其當、李天賜、林進農等人交付賄賂，請渠等支持鳳林鎮鎮
    長候選人饒瑞銅，且被告與梁騰煥間有對於有投標權人交付
    賄賂賄選之犯意聯絡及行為分擔之事實，甚為明確。
  (四)被告所辯懷疑是對手的樁腳勾結梁騰煥陷害伊云云，不可採
    信：
    1.同案被告梁騰煥雖於原審審理時翻異偵查中之證詞，改稱
      ：我雖然有替饒瑞銅買票，但我沒有收饒瑞銅的錢，而是
      我自己的錢，因為饒瑞銅之前落選有拜託我幫忙云云（原
      審卷第153頁、第155頁），然其同日於原審亦稱：我從事
      耕農，種西瓜，1個月只有1、2萬元，是家中唯一經濟來
      源，要養太太還有1個在臺中唸大學的小孩，而小孩的生
      活費1個月就要1萬元，扣除給小孩的生活費，我和太太1
      個月只剩1萬多元過活，而且沒有存款，勉強可以花用，
      還有負債70多萬元；我與饒瑞銅在國中畢業後沒什麼交往
      ，也無財務往來，關係不密切；我當初花1萬元幫饒瑞銅
      助選，是去跟別人借及向農會貸款，直接從農會領出來的
      ，（後改稱）我平常會在家中放1、2萬元現金備用，關於
      前次準備程序中我之所以落淚的原因，（沈默不語一陣子
      ），是因為很難過、痛苦，第1次遇到這種事，法官對我
      態度很好，我準備程序那次在法官面前所述實在等語（詳
      原審卷第154頁至第156頁、第162頁）。可知，同案被告
      梁騰煥自承其與被告饒瑞銅之關係僅為國中同學，畢業後
      並無密切往來，且其經濟上及生活上有相當之困難等情，
      卻又稱賄款1萬元係自己所負擔，而動機僅係被告饒瑞銅
      之前落選曾拜託其幫忙，所述顯然有違常理；況其對於賄
      款1萬元之來源亦無法交代，先陳稱是貸款，後改稱是存
      放家中之現金，顯係為迴護被告饒瑞銅之詞。
    2.又梁騰煥於98年12月3日在調查站接受本案第1次詢問時（
      以下警詢陳述均作為彈劾證據），原先否認被告饒瑞銅有
      支付1萬元要求其行賄乙情（見發交調查偵查卷〈下簡稱
      偵B卷〉調查筆錄第14至18頁），甚且於檢察官偵查之初
      猶先稱被告拿給我1萬元，叫我盡量幫忙，沒有說要買票
      云云（偵Ａ卷第24頁背面），其猶企圖迴護被告之意溢於
      言表；嗣經檢警提示相關卷證後，梁騰煥始於警詢時、偵
      訊中及原審準備程序中坦承其應被告饒瑞銅之要求收取1
      萬元而行賄買票之事實，且歷經6次詢問及訊問（見偵A卷
      第20至22、23至26、28至30、31至32、33至35頁及原審卷
      第52至56頁），所述均相符，另佐以其與被告饒瑞銅並無
      恩怨，且其亦因坦承上情造成自己受投票行賄該重罪之追
      訴處罰（原審判處梁騰煥有期徒刑1年10月），殊難想像
      梁騰煥有何誣陷被告饒瑞銅之理。
    3.又梁騰煥於本院審理中復具結證稱：其於原審審理中供述
      不一，是因怕害到人，怕對不起人等語在卷（本院上訴卷
      第157頁），而參諸梁騰煥與被告饒瑞銅有同學之誼，與
      同案被告林進農亦屬好友（此由前開梁騰煥所述若非好友
      亦不敢拜託即明），同案被告張宗憲稱梁騰煥姨丈（參偵
      Ａ卷第24頁背面檢察官訊問筆錄），是於本案經檢察官提
      起公訴後，梁騰煥顧及前開情誼，而於原審翻異偵查中所
      言，要屬人情之常，此由梁騰煥於原審中並未推卸己身罪
      責即可明瞭，且益證梁騰煥於原審所證並非實情，應以其
      於檢察官偵查及本院審理中所證為可採。另梁騰煥於本院
      審理中，雖仍承認本身之犯罪事實，但就被告饒瑞銅及林
      進農之辯護人聲請其作證時，其於本院99年12月24日審判
      期日，雖先以涉及本身犯罪為由拒絕證言，嗣經本院曉以
      對其上訴請求減輕其刑及緩刑部分，依檢察官意見，須視
      其願否據實陳述之態度後，才同意作證等情，有本院99年
      12月24日審判筆錄可稽（本院上訴卷第143頁、第152頁）
      ，足見梁騰煥於本院審理中本無指證被告饒瑞銅之意願，
      而其嗣後雖因衡量己身權益，方同意再為具結證言並證述
      如上，然其所證各節除證明被告饒瑞銅及林進農之犯罪事
      實外，仍涉及對其本身犯罪事實之自白，猶不得卸免其罪
      責，於梁騰煥而言並非絕對有利，況且若有虛言不實，尚
      須另擔負偽證之刑責，故不能徒因其有自身權益考量之因
      素，即謂其於本院所為證言係屬不實，併此說明。
    4.被告於本案偵查之初自承：梁騰煥是我初中同學，我跟梁
      騰煥沒有私人恩怨或金錢糾紛；梁騰煥不是我的選務人員
      ，但98年7、8月間某天我參加喪禮時有遇到梁騰煥，我親
      口請他幫我拉票；約在11月初我有跟我的助選員4、5日挨
      家挨戶去長橋里拉票，競選總部成立後競選車隊11月27、
      28日左右有去長橋里拉票一次；競選車隊前往長橋里拉票
      那次，梁騰煥有與我的助選員同行，並幫我向里民拉票等
      語（偵Ａ卷第80-81頁），足見被告確有要求梁騰煥幫忙
      拉票，梁騰煥並在被告於長橋里拉票時同行為被告拉票，
      則其受被告委託而行賄，確屬可信；又被告於檢察官聲請
      羈押後雖改稱：於競選期間一次都沒有去過梁騰煥家，僅
      有於拜票時在路口與梁騰煥握手云云（偵Ａ卷第80-81頁
      ），或於本院辯稱：競選期間未跟梁騰煥拜票、只有在羅
      姓府上喜宴碰面打招呼云云（本院更(一)卷第77頁背面），
      顯與上開偵查中之供述全然不符，足見被告嗣後所辯上開
      各節實乃推諉卸責之詞，委無可採。
    5.況且，倘若梁騰煥是與被告之競選對手勾結而故意陷害被
      告，則梁騰煥豈有於警詢或檢察官偵查之初猶矢口否認為
      被告賄選或迴護被告？其於原審又豈會改口由自己將責任
      全數攬下而甘冒受判重刑之理？而被告雖質疑是遭對手勾
      結梁騰煥陷害云云，然被告迄至本院言詞辯論終結前仍不
      能具體舉出梁騰煥如何勾結、勾結何人、如何陷害被告之
      事證，反而依被告前開偵查之初所述，可認梁騰煥支持之
      人確為被告，否則豈有為被告拉票之舉。從而，被告所辯
      上情顯為模糊視聽而為推諉卸責之詞，無可採信，梁騰煥
      所述被告交付1萬元要其賄選等情，應屬實情。
  (五)又查，被告坦承警員於98年12月4日上午7時50分左右，至其
    所經營之水果行，出示證件並持傳票要求到案說明時，其先
    進入警車後竟立即下車離開，且臺灣花蓮地方法院檢察署檢
    察官於同日上午8時30分左右，至其競選服務處，其又請他
    人開車載離現場，另警員於同年月5日中午12時30分左右、
    下午3時許、下午4時30分左右分別3次前往上開水果行及服
    務處，其躲藏在汽車旅館避不見面等情在卷（見偵A卷第79
    至80、91頁），雖其辯稱乃畏懼是黑道恐嚇云云，然檢警調
    人員先後5次請其到場說明，並出示證件及傳票，被告當無
    不知係檢察官、司法警察依法執行職務之理，況當時亦均有
    其他助選員及選民在場（見偵A卷第79頁背面），又何須畏
    懼是黑道恐嚇？據此，可知被告饒瑞銅當時有圖以畏罪逃避
    之情無訛，益足佐證梁騰煥前開證詞甚為可信。此外，本案
    復有梁騰煥於偵查中自白所交出用以預備交付之賄賂6千元
    ，以及同案被告張宗憲、陳其當、李天賜於偵查中交出所收
    受如附表編號(一)至(三)之賄賂共3千元扣案可資佐證（至
    雖本案於偵查中經梁騰煥、張宗憲、陳其當、李天賜分別提
    交預備交付及收受之賄賂現金共1萬元扣案，然其中1千元係
    陳其當、李天賜因與林進農共同如附表編號(二)所示投票受
    賄犯行，而經渠二人重複提交者，此觀諸偵Ａ卷第46頁、第
    63 頁反頁及第68頁即明，是其中1千元自不屬賄款，併此說
    明）。
  (六)再者，被告饒瑞銅另辯稱於98年11月28、29日下午5、6時許
    ，未到梁騰煥住處，而是在拜票及參加喜宴，並舉證人張仙
    松、林登蘭、陳文乾、翁林彬、莊張港、鄒貴嬌、鄒貴嬌宴
    客喜帖、在兆豐農場拜票行程之錄影帶及花蓮縣鳳林鎮南平
    里里民連署書為證。然查：
    1.證人即被告饒瑞銅之司機張仙松於原審審理中證稱：饒瑞
      銅競選第16屆鳳林鎮鎮長時，我替他開車，但他不曾要求
      我載他到花蓮縣鳳林鎮○○里○○路37號梁騰煥家；競選
      期間從98年11月24日至98年12月4日止，而98年11月28日
      至11月29日這段期間，我載饒瑞銅到北林里、南平里、兆
      豐農場、大榮里、還有水車寮競選，沒有到長橋里，至於
      98年12月1日好像是去長橋里，但我無法確定，因為時間
      久了，搞混了，98年11月30日好像也是去長橋里，但詳情
      我記不得了，98年11月27日好像是去三興里還是大榮里，
      但我不太確定，98年11月26日應該是去大榮里，太久了，
      我還是不確定，而且拜票地點是用排的，有時我會搞混；
      我住鳳禮里，對北林里、南平里並不熟悉，之所以選擇性
      記得98年11月28日、98年11月29日這兩天行程，是因為我
      於98年11月28日去喝喜酒，然後連貫到98年11月29日；我
      記得28日是去北林里，29日是去南平里，29日當天下午4
      點半在兆豐農場，5點多到北林里，6點多到大榮里；林登
      蘭於98年11月28日、98年11月29日有載饒瑞銅一起去長橋
      里；（改稱）29日當天林登蘭大約於晚間7、8點時在北林
      離開，天色已經暗了，拜票也在北林處結束，沒有去長橋
      里；陳文乾從平康路開始到南平里的水車寮陪同拜票，他
      大約下午4點多加入車隊，晚間7點多離開，他沒有和我們
      一起回總部吃飯；至於長橋里，我們去過2次，中心埔則
      去過1次等語（詳原審卷第135頁至第140頁、第152頁至第
      153頁）。
    2.證人即被告饒瑞銅之司機林登蘭於原審審理中則證述：在
      饒瑞銅競選花蓮縣鳳林鎮鎮長期間，我當他的臨時司機，
      我在98年11月28日至98年11月29日下午5時許，有陪同饒
      瑞銅競選，28日在北林里，29日在北林里、南平里；98年
      11月30日是在長橋里、中心埔，但我不確定，98年12月1
      日我必須看行程，那麼久我實在不記得了，我之所以選擇
      性記得28日及29日是因為之前檢察官問過，至於98年11月
      30日這部分，之前檢察官雖然有問過，但我不確定，我想
      我們最晚不會超過晚間8點，就會回總部了；至於張仙松
      為何說我於98年11月28日及98年11月29日陪饒瑞銅去長橋
      里，因為我是在98年11月30日下午去長橋里，但98年12月
      1日我確定沒去長橋里；我們車隊沒有分開走路線的狀況
      ，而長橋里只於98年11月30日去過1次；98年11月29日當
      日行程去南平里，陳文乾也一同拜票，他從南平里之1鄰
      開始，一直到南平庄，後來大約傍晚、黃昏，也就是天色
      尚未完全暗的時候，我回去總部吃個便當就回家休息了，
      （改稱）當時應該是在7、8點的時候，應該超過7點了，
      天色都已經暗了等語（見原審卷第141頁至第144頁、第
      149頁至第151頁）。
    3.另證人即被告饒瑞銅之選民陳文乾於原審審理中證稱：我
      住鳳林鎮南平里，在饒瑞銅競選花蓮縣鳳林鎮鎮長期間，
      他於98年11月29日到我們南平里拜票，我之所以記得是98
      年11月29日，因為那天我正好沒有下田工作，就在家裡；
      饒瑞銅來拜票的時候，宣傳車經過外頭，我便出去陪同饒
      瑞銅拜票，時間從下午4、5點到大約7、8點的時候，我平
      常不戴手錶，但知道那時候是吃飯時間，而地點從南平里
      1鄰往北走，我陪饒瑞銅到南平里而已，從第1鄰到10鄰，
      再繞到16鄰，在17鄰的時候我就沒有再陪了，這期間都沒
      有休息，也沒有吃晚餐，因為他們說要過來時有吃一點東
      西；我不清楚車隊的人中間是否有離開，張仙松、林登蘭
      都陪著饒瑞銅沒有離開，所以他們才記得行程等語（詳原
      審卷第145至149頁）。
    4.由上開3位證人所述，可知彼等就陪同被告饒瑞銅至長橋
      里拜票之日期、次數，以及98年11月29日拜票具體行程、
      結束時間，彼此間所述不符，有矛盾齟齬之情，甚有前後
      更異證詞之狀況，另關於何以選擇性記憶98年11月28日及
      29日兩天之行程，而無法確定其它前後日期之行程，其等
      均無法陳述符合常情之理由，甚至證人林登蘭發現自己所
      述矛盾時，竟有閃爍其辭而未直接回答問題之情形，且依
      證人陳文乾所述其僅陪饒瑞銅在南平里拜票，則何以此拜
      票行程須長達3小時之久？證人陳文乾所證，顯亦悖於常
      情。從而，本院認上開證人之證詞均顯有疑義，有迴護被
      告饒瑞銅之嫌，難以據此即認被告饒瑞銅所辯不在場云云
      乙節屬實。
  (七)又被告於本院提出兆豐農場監視器所攝為其拜票行程之錄影
    帶，經本院勘驗結果，被告之競選宣傳車確有於98年11月28
    日16時45分許至同日17時10分許在花蓮縣鳳林鎮兆豐農場廣
    場附近發宣傳單，而被告亦於16時48分許（即錄影檔98年11
    月28日16時45分檔案中，紀錄03：29處）由其司機載其到達
    該農場廣場（按上開錄影檔案，98年11月28日16時45分檔案
    中，於紀錄03時29分處，在廣場上出現一位身著白帽、黑背
    心、白布鞋、白長袖之人，被告指稱該人即是其本人，此並
    為檢察官於本院審理中所不爭〈本院上訴卷第142頁〉），
    且被告及其宣傳車隨於98年11月28日17時10分36秒許即先後
    離開兆豐農場等情，此觀諸本院99年10月21日勘驗筆錄即明
    （詳本院上訴卷第109頁至第111頁），故被告稱其於98年11
    月28日下午5時許係在兆豐農場拜票等語固堪採信。惟依上
    開勘驗結果，可知被告在兆豐農場停留之時間僅約10分鐘左
    右，且於17時10分許即離開兆豐農場，而依梁騰煥前開所證
    述：饒瑞銅係於晚間5、6點左右到其住處，且係1個人下車
    ，拿出1萬元給其，要其幫他買票，只有說1張票是1千元，
    其他詳情則沒有交待等語（詳前所述），可見梁騰煥就被告
    究係在下午5點或6點到達其住處，並不確定，惟可確知者乃
    在下午5、6時許之間，職是，參照被告前開獨自由其司機載
    送，並於下午5時10分即離開兆豐農場乙情以觀，被告於離
    開兆豐農場後，於梁騰煥所述時間到達梁騰煥住處，依被告
    自承以時速60公里開車，從兆豐農場到梁騰煥長橋里住處，
    開車約16、17分鐘左右，如考慮紅綠燈，平均要20分鐘等語
    （本院更(一)卷第78頁），以及鳳林鎮位處花蓮縣境，台九線
    花東公路貫穿南北，有鳳林鎮地圖2紙在卷可按（本院更(一)
    卷第64、65頁），就熟悉鳳林鎮之在地居民而言，以10餘分
    鐘自兆豐農場趕至長橋里，並非不可能。從而，上開被告於
    兆豐農場拜票之監視錄影，亦難資為其有利之證明。
  (八)被告於本院復舉證人翁林彬、莊張港、鄒貴嬌以證明其於98
    年11月28日下午5、6時許是參加鄒貴嬌辦理之喜宴，無法到
    到長橋里云云。惟查：
    1.證人翁林彬雖證稱於98年11月28日下午5時20多分到大約
      快6點時，被告有至北林里拜票，其並陪伴被告拉票，所
      以記得是因為當天剛好其朋友葉斯金在前一天來，28日下
      午2點多或3點多回去等語（本院更(一)卷第103 頁背面），
      然翁林彬對於朋友葉斯金於28日離去的時間僅能記得為2
      點多或3點多，但對於被告在將近2年以前拜票之時間確能
      明確記得是下午5時20多分至大約快6點間，實令人匪夷所
      思，顯有配合被告離去兆豐農場之時間即下午5時10分許
      （參前述）而勾串證詞之虞，難以採信。
    2.又證人莊張港於本院雖證稱：有參加鄒貴嬌兒子在98年11
      月28日當晚喜宴，我5時50分到場，因喜宴是6點開始，桌
      數約40桌，人潮很多，被告有去婚禮現場，當酒席開始時
      ，大約6點多，被告陪主人鄒貴嬌一桌桌敬酒，還跟我握
      手，我還跟他打氣說加油，被告約7點多離開去大榮二村
      拜票等語（本院更(一)卷第105頁背面起），核與證人鄒貴
      嬌所證：我或家人都沒有陪同被告去敬酒，被告是自己去
      敬酒的等語不符（本院更(一)卷第108、109頁），足見證人
      莊張港所述與實情不符；且一般而言，參加喜宴時賓客攜
      家帶眷，難免無法準時到場，喜宴延後開席實所常見，而
      證人莊張港確能對約2年以前參加之喜宴其到場之時間如
      此確定，亦不無配合鄒貴嬌宴客喜帖（參本院更(一)卷第87
      頁）所載6時開席之記載而為不實供述之疑慮，其證詞難
      以採信。
    3.至證人鄒貴嬌於本院雖證稱：被告於98年11月28日有參加
      喜宴，大約6點開桌，約30桌，被告夫妻在6點多到場，被
      告跟我握手時已經開桌了，（問：記不記得當天哪些貴賓
      上台？）那時我沒有在那邊，我人在裡面協助新娘出場的
      事情，酒席大約在7點多到8點左右結束，除被告外尚有其
      他侯選人如蕭文龍、彭宗乾（按：此次鳳林鎮人當選人）
      到場等語，則依鄒貴嬌所述，當天酒席大約在6點左右開
      桌到8點左右結束，被告如先抵達位在兆豐農場與長橋里
      中點之鄒貴嬌喜宴所在即鳳林鎮大榮里（參本院更(一)卷第
      64、65頁），中間暫時離席至長橋里，2、30分鐘內來回
      喜宴現場亦非難事，且仍有充裕時間與現場賓客寒喧拜票
      ；況且當日婚宴現場席開30桌，賓客眾多，喜宴時間長達
      2個小時左右，以選舉分秒必爭之情形而言，被告趁隙暫
      時離去，實與一般人之經驗無違。準此，證人鄒貴嬌之證
      詞亦不足認定被告無法到長橋里與梁騰煥見面。
    4.從而，證人翁林彬、莊張港、鄒貴嬌上開證詞，均不足認
      被告於98年11月28日離開兆豐農場後即未曾至長橋里梁騰
      煥住處並交付賄款，被告辯稱不在場云云，實難採信。
  (九)至被告固另提出鳳林鎮南平里里民連署（本院上訴卷第37頁
    至第38頁、更(一)卷第73頁）簽名2紙，以證明其於98年11月
    29日下午5、6時許未到梁騰煥住處，然觀諸該連署書上連署
    人陳文乾雖於原審審理中具結證述此節，然其證言不足採信
    ，業如上述，況該連署書係記載：「茲證明98年11月29日下
    午4點鐘左右，參選第16屆鳳林鎮長候選人登記第1號饒瑞銅
    ，確實於上述時間到南平里掃街拜票」，並無法證明當日下
    午5、6時許被告人在何處。是以此連署書亦不足採為被告饒
    瑞銅有利之認定，被告請求傳訊連署書上里民到庭作證亦無
    必要。
  (十)綜上，被告饒瑞銅所謂伊於98年11月28、29日間均未到梁騰
    煥住處之辯解，自無可採。本件被告與梁騰煥共同投票行賄
    之犯行，事證明確，堪以認定。至於被告請求再傳喚證人張
    仙松，以證明其於原審所述是98年11月29日到兆豐農場及參
    加彭府喜宴一節係誤聽審判長所詢問日期；另請求傳喚證人
    邱煥光、吳旺樹以證明與證人翁林彬、莊張港、鄒貴嬌待證
    事實相同之部分，因被告確是於98年11月28日為上開活動，
    已無疑義，且本件事證已臻明確，均無傳喚之必要，併此敘
    明。
三、論罪科刑：
  1.核被告所為，係犯公職人員選舉罷免法第99條第1項之對於
    有投票權之人，交付賄賂，而約其投票權為一定之行使之投
    票行賄罪。又公職人員選舉罷免法第99條第1項之罪，係刑
    法第144條賄選罪之特別規定，依特別法優於普通法之法律
    競合關係，應依公職人員選舉罷免法第99條第1項規定論處
    。
  2.又按刑法於94年2月2日修正公布（95年7月日施行）刪除連
    續犯規定之同時，對於合乎接續犯或包括的一罪之情形，為
    避免刑罰之過度評價，已於立法理由說明委由實務以補充解
    釋之方式，發展接續犯之概念，以限縮數罪併罰之範圍。而
    多次投票行賄行為，在刑法刪除連續犯規定之前，通說係論
    以連續犯。鑑於公職人員選舉，其前、後屆及不同公職之間
    ，均相區隔，選舉區亦已特定，以候選人實行賄選為例，通
    常係以該次選舉當選為目的。是於刪除連續犯規定後，苟行
    為人主觀上基於單一之犯意，以數個舉動接續進行，而侵害
    同一法益，在時間、空間上有密切關係，依一般社會健全觀
    念，難以強行分開，在刑法評價上，以視為數個舉動之接續
    實行，合為包括之一行為予以評價，較為合理，於此情形，
    即得依接續犯論以包括之一罪。否則，如係分別起意，則仍
    依數罪併合處罰，方符立法本旨（最高法院99年度第5次刑
    庭會議決議參酌）。查本件被告交付投票行賄之賄款1萬元
    予梁騰煥後，梁騰煥雖基於與饒瑞銅投票行賄之犯意聯絡，
    於附表編號(一)至(四)所載時地交付賄賂予張宗憲、陳其當
    、李天賜及林進農，但被告與梁騰煥行賄之目的，均在於使
    饒瑞銅得於該16屆鳳林鎮鎮長選舉時當選，渠等主觀上乃基
    於單一之犯意，且梁騰煥於附表所示交付賄賂之時間，僅間
    隔半日或1日，在時間、空間上有密切關係，而依一般社會
    健全觀念，難以強行分開，是在刑法評價上，以視為數個舉
    動之接續實行，較為合理，則揆諸前開最高法院刑庭決議意
    旨，被告於附表各投票行賄之行為，自應依接續犯論以包括
    之一罪。原判決認應成立集合犯一罪，尚有未洽，應予撤銷
    改判。
  3.又被告與梁騰煥間雖就用以預備交付之賄賂6千元部分，係
    犯預備投票行賄罪，然就附表部分，已犯交付賄賂之投票行
    賄罪，參照最高法院98年度台上字第5887號判決意旨，該預
    備投票行賄部分應為交付賄賂之投票行賄罪所吸收，不另論
    罪。又被告與梁騰煥間就本案之犯行，彼此間互有犯意聯絡
    與行為分擔，均為共同正犯。
  4.爰審酌被告為圖謀當選而行賄，要求國中同學梁騰煥為其行
    賄，破壞選舉之公平性與正當選舉文化，足以敗壞選舉風氣
    ，斲喪民主政治之常態發展，其犯罪之動機、手段，暨被告
    饒瑞銅矢口否認犯行，將一切責任推由梁騰煥承擔等一切情
    狀，量處被告如主文所示之刑。
  5.按公職人員選舉罷免法第113條第3項規定：「犯本章之罪或
    刑法分則第六章之妨害投票罪，宣告有期徒刑以上之刑者，
    並宣告褫奪公權。」該法為刑法之特別法，自應優先適用。
    另刑法總則除於其他法令有特別規定外，亦適用之，而公職
    人員選舉罷免法第113條第3項既未規定褫奪公權宣告之期間
    標準，故應適用刑法第37條第2項規定就被告宣告褫奪公權6
    年。
  6.另按預備或用以行求期約或交付之賄賂，不問屬於犯人與否
    ，沒收之，公職人員選舉罷免法第99條第3項定有明文。而
    共同正犯因賄選罪而預備或用以行求期約或交付之賄賂為現
    金時，因共同正犯應就全部犯罪結果負其責任，而合併計算
    賄賂，且於沒收時，為避免執行時發生重複沒收之情形，故
    各共同正犯之間係採連帶沒收主義，於裁判時應諭知被告共
    同預備或用以行求期約或交付之賄賂應與其他共同正犯連帶
    沒收之（最高法院96年度台上字第3821號判決意旨參照）。
    查扣案之現金6千元，係被告與梁騰煥用以預備交付之賄賂
    ，應依上開規定宣告連帶沒收。
  7.又賄賂已交付予投票權之人收受，因該收受者係犯刑法第14
    3條第1項投票受賄罪，其收受之賄賂應依同法條第2項之規
    定沒收之，如全部或一部不能沒收時，追徵其價額。故犯投
    票行賄罪者，其已交付之賄賂，自應依刑法第143條第2項之
    規定，於其對向犯所犯投票受賄罪之從刑宣告追徵、沒收，
    不得再依上開規定沒收（最高法院97年度台上字第5192號判
    決意旨參照）。是以被告與梁騰煥用以交付予如附表所示有
    投票權人收受之賄賂部分，均應另由對該有投票權人刑事案
    件中判決宣告沒收或追徵，併此敘明。
四、被告上訴猶執陳詞否認犯行，指摘原判決不當，為無理由，
    惟原判決就被告部分既有前述瑕疵，仍應就被告部分撤銷改
    判。又最高法院發回意旨以本件起訴書及原審判決認定被告
    交賄款予梁騰煥之時間為98年11月28日至同年月29日間某日
    17時（下午5時）許，本院前審於被訴事實訊問被告時未告
    知可能更改認定交付賄款之時間為「98年11月28日至同年月
    29日間某日下午5、6時許」，乃未予被告辯白之機會一節，
    本院已於準備程序及審理期日加以告知，被告並已充分行使
    其訴訟防禦權，併此敘明。
據上論斷，應依刑事訴訟法第369條第1項前段、第364條、第299
條第1項前段、公職人員選舉罷免法第99條第1項、第3項、第5項
、第113條第3項、刑法第11條前段、第28條、第37條第2項、第3
項，判決如主文。
本案經檢察官葉淑文到庭執行職務。
中    華    民    國   100    年    9     月    30    日
                   刑事庭審判長法  官  何方興
                               法  官  陳秋錦
                               法  官  林碧玲
以上正本證明與原本無異。
如不服本判決，應於收受送達後10日內向本院提出上訴書狀，其
未敘述理由者，並得於提起上訴狀後10日內向本院補提理由書（
均須按他造當事人之人數附繕本）「切勿逕送上級法院」。
告訴人或被害人如對於本判決不服者，應具備理由請求檢察官上
訴，其上訴期間之計算係以檢察官收受判決正本之日期為準。
中    華    民    國   100    年    9     月    30    日
                               書記官  李閔華
附錄：本判決論罪科刑法條:
公職人員選舉罷免法第99條
對於有投票權之人，行求期約或交付賄賂或其他不正利益，而約
其不行使投票權或為一定之行使者，處 3 年以上 10 年以下有
期徒刑，得併科新臺幣1 百萬元以上 1 千萬元以下罰金。
預備犯前項之罪者，處 1 年以下有期徒刑。
預備或用以行求期約或交付之賄賂，不問屬於犯人與否，沒收之
。
犯第 1 項或第 2 項之罪，於犯罪後六個月內自首者，減輕或免
除其刑；因而查獲候選人為正犯或共犯者，免除其刑。
犯第 1 項或第 2 項之罪，在偵查中自白者，減輕其刑；因而查
獲候選人為正犯或共犯者，減輕或免除其刑。
附表：
┌──┬────┬────┬─────┬────┬────┐
│編號│投票權人│時間    │地點      │行為    │  金額  │
│    │        │(民國)  │          │        │(新臺幣)│
├──┼────┼────┼─────┼────┼────┤
│(一)│張宗憲  │98年12月│花蓮縣鳳林│交付賄賂│1,000元 │
│    │        │1日上午9│鎮長橋里中│，並約定│        │
│    │        │時許    │心埔菜園  │於投票當│        │
│    │        │        │          │日投票圈│        │
│    │        │        │          │選饒瑞銅│        │
├──┼────┼────┼─────┼────┼────┤
│(二)│陳其當、│98年12月│花蓮縣鳳林│梁騰煥於│共1,000 │
│    │李天賜、│2日上午9│鎮○○路 6│其3人在 │元      │
│    │林進農  │時許    │號        │該處飲酒│        │
│    │        │        │          │時，以代│        │
│    │        │        │          │付飲酒費│        │
│    │        │        │          │用之語，│        │
│    │        │        │          │交付賄賂│        │
│    │        │        │          │，並以手│        │
│    │        │        │          │指比出「│        │
│    │        │        │          │1」之手 │        │
│    │        │        │          │勢，暗示│        │
│    │        │        │          │投票時支│        │
│    │        │        │          │持饒瑞銅│        │
│    │        │        │          │，而以此│        │
│    │        │        │          │默示約定│        │
│    │        │        │          │，於投票│        │
│    │        │        │          │當日投票│        │
│    │        │        │          │圈選饒瑞│        │
│    │        │        │          │銅。    │        │
├──┼────┼────┼─────┼────┼────┤
│(三)│李天賜  │98年12月│花蓮縣鳳林│交付賄賂│1,000元 │
│    │        │2日下午2│鎮○○路 6│，並約定│        │
│    │        │時許    │號附近    │於投票當│        │
│    │        │        │          │日投票圈│        │
│    │        │        │          │選饒瑞銅│        │
├──┼────┼────┼─────┼────┼────┤
│(四)│林進農  │98年12月│花蓮縣鳳林│交付賄賂│1,000元 │
│    │        │2 日下午│鎮○○路附│，並約定│        │
│    │        │某時許  │近        │於投票當│        │
│    │        │        │          │日投票圈│        │
│    │        │        │          │選饒瑞銅│        │
└──┴────┴────┴─────┴────┴────┘